【裁判字號】    97,上易,1984
【裁判日期】    971218
【裁判案由】    違反電子遊戲場業管理條例等
【裁判全文】
臺灣高等法院臺中分院刑事判決        97年度上易字第1984號
上  訴  人  臺灣彰化地方法院檢察署檢察官
被      告  甲○○
                    國民
上列上訴人因被告違反電子遊戲場業管理條例等案件，不服臺灣
彰化地方法院97年度易字第1506號中華民國97年9月15日第1審判
決（起訴案號：臺灣彰化地方法院檢察署97年度偵字第5105號）
，提起上訴，本院判決如下：
    主  文
原判決撤銷。
甲○○犯違反未依電子遊戲場業管理條例規定辦理營利事業登記
，不得經營電子遊戲場業之規定，處拘役參拾日，如易科罰金，
以新臺幣壹仟元折算壹日。扣案之賭博性電動機具「龍虎豹王三
代BAR」壹臺（含IC板壹塊）及賭資新臺幣陸仟肆佰伍拾元，均
沒收。
    事  實
一、甲○○明知經營電子遊戲場業，須依電子遊戲場業管理條例
    相關規定辦理營利事業登記，竟未向主管機關彰化縣政府辦
    理營利事業登記，亦明知伊並未依上開規定辦理、領得營利
    事業登記，而基於經營電子遊戲場業及賭博之犯意，自民國
    （以下同）97年4月2日起至同年5月27日止，在彰化縣北斗
    鎮○○路「北斗果菜市場」旁檳榔攤之公眾得出入之場所，
    擺放賭博性電子遊戲機「龍虎豹王三代BAR」1臺（含IC板1
    塊）（起訴書誤載為2塊）插電營業，而經營電子遊戲場業
    ，並供不特定人賭博財物。而賭博方式乃由賭客每次以10元
    硬幣投入上揭電動遊戲機內，並以1比1比例之開分，再按有
    無押中決定輸贏，如押中則可贏得2至100倍之分數，並直接
    自機臺退幣，如未押中則減少分數直至歸零，投入之硬幣即
    落入上揭電子遊戲機機匣內歸甲○○所有。嗣為警於97年5
    月27日上午10時50分許，持臺灣彰化地方法院所核發之搜索
    票，前往上址執行搜索勤務時，適有賭客吳再津（另經原審
    以犯賭博罪判處罰金新臺幣3千元確定）在現場與上開機臺
    賭博財物，並扣得賭博性電子遊戲機具「龍虎豹王三代」1
    臺（含IC板1塊）及機臺內之賭資現金6450元。
二、案經彰化縣警察局北斗分局報請臺灣彰化地方法院檢察署檢
    察官偵查起訴。
    理  由
壹、證據能力部分：
    按被告以外之人（包括證人、鑑定人、告訴人、被害人及共
    同被告等）於審判外之陳述雖不符刑事訴訟法第159條之1至
    之4等4條之規定，而經當事人於審判程序同意作為證據，法
    院審酌該言詞陳述或書面陳述作成時之情況，認為適當者，
    亦得為證據；當事人、代理人或辯護人於法院調查證據時，
    知有刑事訴訟法第159條第1項不得為證據之情形，而未於言
    詞辯論終結前聲明異議者，視為有前項之同意，同法第159
    條之5定有明文。立法意旨在於傳聞證據未經當事人之反對
    詰問予以核實，原則上先予排除。惟若當事人已放棄反對詰
    問權，於審判程序中表明同意該等傳聞證據可作為證據；或
    於言詞辯論終結前未聲明異議，基於尊重當事人對傳聞證據
    之處分權，及證據資料愈豐富，愈有助於真實發見之理念，
    且強化言詞辯論主義，使訴訟程序得以順暢進行，上開傳聞
    證據亦均具有證據能力。查檢察官、被告對於本案卷內相關
    證人之證述、文書卷證資料，並未就有合於刑事訴訟法第15
    9條第1項不得為證據之情形於本院言詞辯論終結前聲明異議
    ，且上述證人之證述、文書卷證資料亦經本院於審理期日逐
    一提示、朗讀，並告以要旨，本院復審酌相關證人證述筆錄
    製成、文書卷證資料取得，並無證據顯示有何違背程序規定
    情事，依據上述之說明，均應具有證據能力。
貳、實體理由：
一(一)上揭犯罪事實，業據被告甲○○於警詢（偵查卷第5～6頁）
    、偵查（偵查卷第26～27頁）、原審法院97年9月1日下午14
    時45分審理中、暨本院97年12月4日上午10時25分審理時歷
    次供認不諱，核與證人吳再津於警詢（偵查卷第7～8頁）、
    偵查（偵查卷第26～27頁）、原審法院97年9月1日下午14時
    25分審理分別證述情節相符；並有搜索扣押筆錄、扣押物收
    據\無應扣押之物證明書、扣押物品目錄表各1件、現場照片
    6張附卷（偵查卷第14～20頁）、賭博性電子遊戲機具「龍
    虎豹王三代」1臺（含IC板1塊）、機臺內現金6450元扣案可
    資佐證，足認被告上開自白認罪供述核與本案客觀事實相符
    ，堪可採為論罪科刑之依據。是本件事證已臻明確，被告上
    開犯行，洵堪認定，應依法予以論科。
  (二)1.次按電子遊戲場業管理條例第10條第1項前段規定：「經
    營電子遊戲場業，應依公司法或商業登記法辦理公司或商業
    登記」；第15條規定：「未依本條例規定辦理營利事業登記
    者，不得經營電子遊戲場業」；第16條規定：「非電子遊戲
    場業之其他營利事業，不得就其營業場所，供他人設置電子
    遊戲機營業」。故未依電子遊戲場業管理條例第8條申請設
    立，並依第11條第1項申請核發營利事業登記證，即不得經
    營電子遊戲場業，亦不得就非電子遊戲場業之營業場所，供
    他人設置電子遊戲機營業，別無除外之規定。因而同條例第
    22 條乃規定：「違反第15條規定者，處行為人1年以下有期
    徒刑、拘役或科或併科新臺幣50萬元以上250萬元以下罰金
    」。電子遊戲場業管理條例第4條第2項規定，電子遊戲機不
    得有賭博或妨害風化之設計及裝置。考其立法意旨，係為將
    電子遊戲場業納入行政機關之有效管理，以維護社會安寧、
    善良風俗、保障公共安全及國民身心健康。苟有違反該禁止
    規定，即應依刑法賭博或妨害風化罪章相關刑責予以追訴處
    罰，並非謂電子遊戲機如有賭博或妨害風化之設計及裝置者
    ，即無電子遊戲場業管理條例相關規定之適用。質言之，商
    業或個人，倘以營利意思，未經依該條例相關規定辦理營利
    事業登記，擅自架設（設置）具有賭博或妨害風化之設計及
    裝置之電子遊戲機，供不特定之人遊藝者，即該當同條例第
    22 條之犯罪構成要件。復按刑法第55條所謂之牽連犯，係
    指2個以上之行為有方法與結果之關係者而言，亦即必須以
    犯一罪之方法行為犯他罪，或以犯一罪之結果行為犯他罪，
    即足當之。被告未辦理電子遊戲場業營利事業登記，在其所
    經營之檳榔攤擺設電子遊戲機台經營電子遊戲場業，此項作
    為行為該當應經辦理營利事業登記而不登記之誡命規範，自
    屬已違反電子遊戲場業管理條例第15條之規定，符合同條例
    第22條規定之構成要件，應依該法條論科。換言之，單純不
    申辦營利事業登記之不作為並不構成罪責；該條例第22條所
    非難評價者係違背應作為（申辦登記）而不作為（申辦登記
    ），卻實施設置具賭博或妨害風化之設計及裝置之電子遊戲
    機之作為犯行，亦即處罰性質上仍屬作為犯之犯罪行為，無
    涉不作為犯刑罰問題。且被告以違反電子遊戲場業管理條例
    第15條規定之方法，用以犯連續賭博罪，其所犯電子遊戲場
    業管理條例第22條之罪與刑法第266條第1項前段之罪間有方
    法結果之牽連關係，應從一重之電子遊戲場業管理條例第22
    條規定處斷，最高法院90年臺非字第276號判例全文意旨參
    照。然上述最高法院判例意旨係在94年2月2日修正、95年7
    月1日刑法生效施行前之關於未依電子遊戲場業管理條例規
    定辦理營利事業登記而犯有賭博罪前所為之詮釋。而現行刑
    法既已廢止刑法第55條牽連犯之規定，有關此類型犯罪罪數
    之認定，自應參酌其他要件以定之，而非逕以修正前刑法第
    55條牽連犯規定已經廢止，上開類型案件即應依牽連犯屬數
    行為而為數罪之認定。
  2.再查，為符合刑罰公平性，不讓犯罪者存僥倖心理，將原本
    事實上數罪、法律上卻僅論以1罪之連續犯及牽連犯規定予
    以刪除，改為1罪1罰。至於刑法分則之常業犯乃連續犯之特
    別態樣，配合刑法總則連續犯之廢除，亦刪除所有常業犯之
    規定，然而，此並不意謂往後不處罰以犯罪為常業之人，而
    是以後類此常業犯罪行為均採1罪1罰，經常犯罪者即會被科
    處數罪，併合處罰之結果，反而較現今常業犯規定之法定刑
    度更高，以符罪責均衡原則。又新修正刑法刪除第55條後段
    牽連犯之規定，修正理由則謂：「至牽連犯廢除後，對於目
    前實務上以牽連犯予以處理之案例，在適用上，則得視其情
    形，分別論以想像競合犯或數罪併罰，予以處斷。亦即犯罪
    行為人所為犯罪行為數應視其各類型情況分別認定之，如認
    定係為1行為即適用想像競合犯之規定，如認定為數行為則
    應適用數罪併罰之規定各予以處斷。
  3.第按，在刑法廢止牽連犯前，最高法院對1個行為的認定向
    來採用較為嚴格之態度，以免使犯罪1行為之範圍認定過廣
    ，而此亦使牽連犯規定適用範圍較趨狹窄，亦使想像競合犯
    之適用範圍擴大。而刑法學學者就牽連犯本質，有認係屬於
    行為單數之純正競合，與想像競合相同，可謂是想像競合之
    例示概念（學者林山田，刑法通論下，第316頁）；亦有認
    行為數之認定標準在於行為人的決意數，如行為人出於同一
    個意思決定（非另行起意）則為1行為，而牽連犯是行為人
    基於1個意思決定下的方法、目的關係或原因、結果關係，
    故而牽連犯事實上屬於想像競合犯之態樣，而實務認為牽連
    犯是數行為，應該只是強調行為時間的非一致性而已（學者
    黃榮堅，基礎刑法下，第466頁以下）；亦有認為或可援用
    德國學說對想像競合犯之「一行為」概念，採取較為寬鬆看
    法，認為分別起意之第1行為及第2行為間，因為行為部分合
    致的情形而視為「同一行為」，亦得成立想像競合犯，其目
    的在避免對同一行為進行重複或過度評價（學者張麗卿，刑
    法總則理論與運用，第459頁）；而上述刑事法學者對於牽
    連犯所持見解，對於刑法第55條牽連犯修正廢止後，為避免
    於牽連犯廢止後，對於「同一」犯罪行為為重覆評價、或過
    度評價，而使刑罰權無法達到刑法之教化、刑期無刑之立法
    目的，就行為人所犯在修法前認定係依牽連犯處斷之罪於修
    法廢止後之處理原則自有相當理由作為參考依據。則在刑法
    關於牽連犯廢止後，關於行為罪數之認定，參酌行為人之犯
    罪決意數，其在基於1個犯罪決意數下所為之犯罪，認定係1
    行為，既可避免對同一行為進行重複評價、或過度評價，以
    對刑罰範圍予以相當界限、合理界定，此於被告基本人權之
    保障當可謂較為周全。
  4.經查：本件被告經警詢問後，坦承伊未辦理電子遊戲場業營
    利事業登記，旋即擺設電子遊戲機檯供自己或不特定第3人
    賭博等語（偵查卷第6、7頁）；是在外觀上被告雖有同時未
    依法辦理電子遊戲場業營利事業登記而陳列電子遊戲機具、
    及擺設電子遊戲機臺供不特定之第3人賭博之2個犯罪行為，
    惟此2犯罪行為之構成，顯被告在陳列上開電子遊戲機具之
    初本於1個犯罪決意思而該當，自以認係出自於「同一行為
    」為妥。
  (三)是被告未依電子遊戲場業管理條例規定辦理營利事業登記，
    即於上揭時、地擺設電子遊戲機具，供人賭博以營利，即屬
    經營電子遊戲場業管理條例所指之電子遊戲場業。次按，擺
    設電動賭博機具供人投幣玩樂，縱依該機器之設計結構，擺
    設者之勝率較高，惟其輸贏之或然率仍屬不確定，其性質係
    以該機器代替自己與人在公眾得出入之場所賭博，與意圖營
    利供給賭博場所由他人賭博不同，且擺設電動賭博機具供人
    玩樂，仍係憑偶然之事實以決定財物之得喪，並無何從中抽
    取金錢圖利之情形，即與刑法第268條意圖營利之構成要件
    尚屬有間（此部分另詳後述），是被告甲○○雖在其上址檳
    榔攤之公眾得出入之場所，擺設上揭電子遊戲機，並以該電
    子遊戲機充作賭博性機具，係以該機器代替被告與人在公眾
    得出入之場所賭博，與意圖營利供給賭博場所由他人賭博之
    情形尚屬有間。
二(一)核被告甲○○未經辦理營利事業登記，擺設電子遊戲機具，
    供不特定顧客投幣把玩而經營電子遊戲場業，係違反電子遊
    戲場業管理條例第15條之未經辦理營利事業登記而擅自經營
    電子遊戲場業之規定，應依同條例第22條之規定論處；其利
    用所擺設之電子遊戲機具作為電動賭博機具，與賭客吳再津
    賭博財物，係犯刑法第266條第1項前段之在公眾得出入之場
    所賭博財物罪。又被告以一行為犯上開2罪，屬想像競合犯
    ，應依刑法第55條規定從一重處斷。爰審酌被告之素行、犯
    罪之動機、非法經營電子遊戲場業之手段、賭博財物與經營
    之時間尚短、所生之危害非鉅、犯後均坦承犯行、態度尚佳
    等一切情狀，量處如主文第2項所示之拘役30日，並諭知易
    科罰金折算標準，資以懲儆。
  (二)扣案之賭博性電子遊戲機具「龍虎豹王三代BAR」1臺（含IC
    板1塊）為賭博之器具，現金6450元為賭資，不論是否為被
    告所有，均應依刑法第266條第2項之規定宣告沒收之。
三(一)公訴意旨另略以：被告意圖營利而基於提供賭博場所並聚眾
    賭博之犯意，於上揭時間，提供場所擺放前開賭博性該電子
    遊戲機1臺，聚眾賭博，所為另涉犯有刑法第268條之意圖營
    利，提供賭博場所及聚眾賭博罪嫌云云。
  (二)按犯罪事實應依證據認定之，無證據不得認定犯罪事實；又
    不能證明被告犯罪者，應諭知無罪之判決，刑事訴訟法第15
    4條第2項、第301條第1項分別定有明文。次按所謂認定犯罪
    事實之證據，係指足以認定被告確有犯罪行為之積極證據而
    言，該項證據自須適合於被告犯罪事實之認定，始得採為斷
    罪之資料；又事實審法院對於證據之取捨，依法雖有自由判
    斷之權，然積極證據不足證明犯罪事實時，被告之抗辯或反
    證縱屬虛偽，仍不能以此資為積極證據應予採信之理由；而
    認定犯罪事實所憑之證據，無論係直接證據或間接證據，其
    為訴訟上之證明，須於通常一般之人均不致有所懷疑，而得
    確信其為真實之程度者，始得據為有罪之認定，倘其證明尚
    未達到此一程度，而有合理之懷疑存在，復無其他調查途徑
    可尋，法院即應為無罪之判決，最高法院分別著有29年上字
    第3105號、30年上字第482號、76年臺上字第4986號判例可
    參。再按刑事訴訟法第161條已於91年2月8日修正公布，其
    第1項規定：「檢察官就被告犯罪事實，應負舉證責任，並
    指出證明之方法。」，因此，檢察官對於起訴之犯罪事實，
    應負提出證據及說服之實質舉證責任。倘其所提出之證據，
    不足為被告有罪之積極證明，或其指出證明之方法，無從說
    服法院以形成被告有罪之心證，基於無罪推定之原則，自應
    為被告無罪判決之諭知，亦有最高法院92年臺上字第128號
    判例可循。又刑法第268條之圖利供給賭場罪及圖利聚眾賭
    博罪，係分別對「提供賭博場所供人賭博」藉以營利、或「
    邀聚不特定之多數人聚賭」藉以營利等賭博媒介行為，所設
    之處罰規定。如係參與賭博財物之行為，因其賭博場所之不
    同，及行為人是否有以賭博為常業之情形不同，其非難性各
    異，法律則依據其賭博行為之態樣，分別在社會秩序維護法
    第84條、刑法第266條（普通賭博罪），對參與賭博財物之
    行為人設有行政罰或刑罰等不同之處罰規定。易言之，刑法
    第268條所規定之圖利供給賭場罪，行為人所圖得之利益，
    即係「提供賭博場所」之直接對價；而同條文之圖利聚眾賭
    博罪，行為人所圖得之利益，則係「聚眾賭博」之直接對價
    。至於賭博之財物輸贏，繫於射倖性質，並非刑法第268條
    所規定之「意圖營利」，尚難以參與賭博之行為人，主觀上
    有參與賭博贏取財物之意圖，客觀上並有邀集他人至其提供
    之場所賭博財物之行為，即認其行為已該當於刑法第268條
    之圖利供給賭場罪或圖利聚眾賭博罪之犯罪構成要件。
  (三)經查：本案被告固有於上開時地，利用上述賭博性電子遊戲
    機1臺與他人賭博財物之犯行，惟純係利用扣案之電子遊戲
    機與客人對賭，並未另向客人以計時或收取場地費或抽頭費
    等方式收費，被告顯係利用賭博性電子遊戲機不確定之輸贏
    機率與不特定之賭客賭博財物，並以該賭博性電子遊戲機出
    現之偶然事實決定勝負，性質上係利用賭博性電子遊戲機與
    不特定之賭客對賭，被告本身即具賭客之身分，而屬普通賭
    博罪之對向犯；且查刑法第268條之意圖營利，供給賭博場
    所及聚眾賭博罪非屬對向犯，被告既具賭客之身分，其上開
    犯罪方式，亦核與刑法第268條賭博罪之構成要件有間；更
    者，本案被告未另有就「提供賭博場所」或「聚眾賭博」之
    行為，獲取具體不法利益之對價，亦與刑法第268條之圖利
    供給賭場罪及圖利聚眾賭博罪之犯罪構成要件不合，被告上
    開所為，自難依據刑法第268條賭博罪論處。此外，復查無
    其他積極之證據足以證明被告有從中收取任何場地費或抽頭
    費圖利，就此部分依法原應為被告無罪之諭知，惟公訴意旨
    認被告此部分之罪嫌，與上開論罪科刑部分，有想像競合犯
    之裁判上一罪關係，爰不另為無罪之諭知。
四、原審以被告上開犯罪，事證明確，應依法論科，並依據刑事
    訴訟法第452條、第299條第1項前段，電子遊戲場業管理條
    例第15條、第22條，刑法第11條前段、第28條、第266條第1
    項前段、第2項、第41條第1項前段，刑法施行法第1條之1第
    1項、第2項前段等規定予以論斷，復審酌上情，就被告上開
    犯罪，分別量處拘役30日、罰金新臺幣3000元，再各為諭知
    易科罰金、易服勞役之折算標準等語，雖非無見。惟查：(一)
    被告犯上開2罪，應認係以「一行為」犯之，自應依刑法第
    55條規定從一重處斷，乃原審判決認係數罪，即非無誤；(二)
    次以，被告該當於違反電子遊戲場業管理條例犯罪之處罰係
    在於未依電子遊戲場業管理條例規定辦理營利事業登記而經
    營電子遊戲場業之行為，並係於單一地點陳列同一犯罪標的
    之電子遊戲機具，實與「集合犯」之概念有別；另於本案被
    告犯賭博罪得以證明者，僅有吳再津之1次賭博罪部分，並
    無法證明尚有其餘賭客存在之證據，於此亦無「集合犯」適
    用之可言；乃原審判決亦認本案被告違反電子遊係場業管理
    條例、及賭博罪均應以「集合犯」概念論以一罪云云，亦非
    有當；(三)再查，原審判決於據上論斷欄條列「刑法第28條」
    之部分，亦容有誤載。是檢察官以原審判決認定被告犯上開
    2罪係屬數罪予以分論併罰尚有誤會為由提起上訴，自屬有
    據，為有理由，且原審判決尚有上開疏誤之處，自應由本院
    將原審判決予以撤銷，另為適當之判決。
據上論結，應依刑事訴訟法第369條第1項前段、第364條、第299
條第1項前段，電子遊戲場業管理條例第15條、第22條，刑法第
11條前段、第266條第1項前段、第2項、第55條、第41條第1項前
段，刑法施行法第1條之1第1項、第2項前段，判決如主文。
本案經檢察官乙○○到庭執行職務。
中    華    民    國    97    年    12    月    18    日
            刑事第三庭    審判長法  官  王  增  瑜
                                法  官  蔡  紹  良
                                法  官  梁  堯  銘
以上正本證明與原本無異。
不得上訴。
                                書記官  陳  麗  玉
中    華    民    國    97    年    12    月    18    日


司法院資訊處製作；財團法人民間司法改革基金會備份。
